---
title: 'trabajo Final '
author: "Harrys  Lozano"
date: "`r Sys.Date()`"
output:
  html_document: default
  ---
Los datos usado en presente trabajo proporciona una descripción de los datos recopilados de una encuesta a productores de cacao en la provincia de  Esmeraldas. La encuesta recopiló información sobre las características demográficas de los productores, sus prácticas agrícolas, sus percepciones sobre el cambio climático y su disposición a adoptar medidas.

Descripción de las variables

Edad: Edad de los productores en años.
Nivel educativo: Nivel educativo más alto alcanzado por los productores (sin estudios, primaria, secundaria, etc.).
Tamaño de la finca: Tamaño de la finca de cacao en hectáreas.
Tipo de cacao cultivado: Tipo de cacao cultivado por los productores (cacao forastero, cacao criollo, etc.).
Género: Género de los productores (hombre, mujer).
Prácticas agrícolas: Prácticas agrícolas utilizadas por los productores (manejo del suelo, control de plagas y enfermedades, riego, etc.).
Época de mayor producción: Época del año en que los productores obtienen la mayor producción de cacao.
Medios de información sobre el cambio climático: Medios por los cuales los productores se han informado sobre el cambio climático (radio, televisión, talleres, etc.).
Percepción sobre la contribución de las actividades económicas al cambio climático: Percepción de los productores sobre la contribución de las actividades económicas al cambio climático (mucha, alguna, poca, ninguna).
Percepción sobre la relación entre sequías, inundaciones y cambio climático: Percepción de los productores sobre la relación entre sequías, inundaciones y cambio climático (fuerte, moderada, débil, ninguna).
Afectaciones en la producción de cacao por sequías: Afectaciones en la producción de cacao por sequías reportadas por los productores (ninguna, leve, moderada, severa).
Percepción sobre la relación entre lluvias intensas y proliferación de plagas: Percepción de los productores sobre la relación entre lluvias intensas y proliferación de plagas (fuerte, moderada, débil, ninguna).
Percepción sobre la relación entre enfermedades y cambio climático: Percepción de los productores sobre la relación entre enfermedades y cambio climático (fuerte, moderada, débil, ninguna).
Disposición a recibir capacitaciones sobre mitigación del cambio climático: Disposición de los productores a recibir capacitaciones sobre mitigación del cambio climático (sí, no).
Percepción sobre la importancia de buenas prácticas agrícolas para aumentar la producción: Percepción de los productores sobre la importancia de buenas prácticas agrícolas para aumentar la producción (mucha, alguna, poca, ninguna).
Disposición a adoptar nuevas medidas de manejo y conservación: Disposición de los productores a adoptar nuevas medidas de manejo y conservación (sí, no).
Percepción sobre la necesidad de informarse sobre el cambio climático y la agricultura: Percepción de los productores sobre la necesidad de informarse sobre el cambio climático y la agricultura (sí, no).


```{r message=FALSE, warning=FALSE}
library("readxlsb")
library("tidyverse")
library("readxl")
library("summarytools")
library("compareGroups")
library(MASS)
library("lattice")
library(lattice)
library(dplyr)
library(heatmaply)
DELIANA<-read_excel("ENCUESTANUVIA1.xlsx")
DELIANA
```

## Visualización de datos
Vamos a conocer de los datos nombre de columnas y así tambien numero de columnas y filas, numero de variables y respectivas categorias, nombre de columnas
y para vamos usas varias funciones que no ayudan a realizar esto, como las siguientes 
```{r message=TRUE, warning=FALSE}
head(DELIANA)
dim(DELIANA)
nrow(DELIANA)
ncol(DELIANA)
str(DELIANA)
colnames(DELIANA)

```





Analisis descriptivos de de variables categoricas 


```{r message=FALSE, warning=FALSE}
#Deterinacion de frecuencias de de una varibles y de todas la varibles
freq(DELIANA$`2   Rango de edad`, report.nas = FALSE, headings = FALSE)
freq (DELIANA, report.nas = FALSE, headings = FALSE)
```

## Tabla de contingencia

Creacion de tablas de contigencia para identificar relaciones o asociaciones entre dos o más variables categóricas por ejemplo numero de hectarias de la finca versos nivel de instrucion o tipo de trabajo en su finca 


```{r}
#tablas cruzadas o de contgencia  DE RANGO DE EDAD Y NIVEL DE EDUCACION 
ctable(DELIANA$`2   Rango de edad`,  DELIANA$`3   Nivel de educacion`, prop="r")

```
#Principales estadisticos DE VARIABLES CONTINUAS
En la base datos existen solo dos variables continuas que son cuanto dinero gana año en una hectarea y cuando invierte por hectarea de cacao para su mantenimiento 

```{r message=FALSE, warning=FALSE}
descr(DELIANA)

```
En los siguiente parte se analiza una variables categorica respecto a las dos variables continua y así se puede analizar comparación de grupos de edad verso inversión por hectara y ganancias por hectareas


```{r message=TRUE, warning=TRUE}
#Analisis de a rango de edad versus las variables continuas donde generara los descriptivos mas comunes 
stby(DELIANA, INDICES = DELIANA$`2   Rango de edad`,
     FUN = descr, stats = "common", transpose = TRUE)
#Analisis de a rango de edad versus las variables continuas donde generara todos los descriptivos por que no se usa el comando common

stby(DELIANA, INDICES = DELIANA$`2   Rango de edad`,
     FUN = descr, transpose = TRUE)

```

 Resumen de todos mis datos con la función `dfSummary()


```{r message=FALSE, warning=FALSE}
dfSummary(DELIANA)

print(dfSummary(DELIANA, graph.magnif = 0.75), method = 'render')
```


Realización de gráficos de variables continuas de en este caso pregunta 21 y 22 


```{r message=FALSE, warning=FALSE}
#Grafico con variables continuas usando la función stem
stem(DELIANA$`22 Inversion estimado por ano por hectarea USD`)
stem(DELIANA$`21 Ingreso estimado por Hectaria USD`)
# gráfico con la función boxplot de las dos variables continuas 

par(mfrow=c(1, 1))
boxplot(`22 Inversion estimado por ano por hectarea USD` ~ `1   Sexo`, data=DELIANA,
        col=c('lightblue', 'pink'),
        xlab="Sexo", main='Digrama de Cajas Sexo e Inversion por Hectarea',
        ylab="Inversion por ano en una hectarea")


boxplot(`22 Inversion estimado por ano por hectarea USD` ~ `3   Nivel de educacion`*`1   Sexo`, data=DELIANA,
        col=c('lightblue', 'pink'),
        xlab="Sexo", main='Digrama de Cajas Sexo y Nivel de Educacion vs Inversion por Hectarea',
        ylab="Inversion por ano en una hectarea")



```
Seguimos con gráficos descriptivos por ejemplo vamos hacer un Histogramas

```{r message=FALSE, warning=FALSE}
hist(DELIANA$`22 Inversion estimado por ano por hectarea USD`, col='blue', main='', 
     ylab='Inversion de Mantenimiento del Cacao ')

```
Grafico de densidad

```{r message=FALSE, warning=FALSE}
plot(density(DELIANA$`22 Inversion estimado por ano por hectarea USD`, na.rm=TRUE))
par(mfrow=c(2,2))
plot(density(DELIANA$`22 Inversion estimado por ano por hectarea USD`, na.rm=TRUE), main='')
plot(density(DELIANA$`22 Inversion estimado por ano por hectarea USD`, bw=0.2, na.rm=TRUE), main='')
plot(density(DELIANA$`22 Inversion estimado por ano por hectarea USD`, bw=5, na.rm=TRUE), main='')
plot(density(DELIANA$`22 Inversion estimado por ano por hectarea USD`, bw=10, na.rm=TRUE), main='')

```

Regresión Lineal 


```{r message=FALSE, warning=FALSE}
plot(DELIANA$`22 Inversion estimado por ano por hectarea USD`, DELIANA$`21 Ingreso estimado por Hectaria USD`, ylab="Ganacia al anual",
     xlab="Inversion Anual de mantenimiento", main="Mantenimiento y Ganancia al anual")

plot(DELIANA$`22 Inversion estimado por ano por hectarea USD`, DELIANA$`21 Ingreso estimado por Hectaria USD`)
lines(loess.smooth(DELIANA$`22 Inversion estimado por ano por hectarea USD`, DELIANA$`21 Ingreso estimado por Hectaria USD`))

modE <- lm(`22 Inversion estimado por ano por hectarea USD` ~ `21 Ingreso estimado por Hectaria USD`, data=DELIANA)
modE
abline(modE)
# esto no sivió por motivo que la regresiones son no lineales 
```

Asi vamos hacer graficos de dispersión con todas las variables continuas con pairs

```{r message=FALSE, warning=FALSE}
pairs(DELIANA[,22:23])

```
Graficos de varibles Categoricas
```{r message=FALSE, warning=FALSE}
# Grafico 1 de una sola  varible categorica 
info <- prop.table(table(DELIANA$`2   Rango de edad`))
info
barplot(info, las=2)
# Grafico 1 de dos  varibles categoricas

info2 <- table(DELIANA$`1   Sexo`,
               DELIANA$`3   Nivel de educacion`)

barplot(info2, las=2)
# y para visualizar de mejor manera
barplot(info2, beside = TRUE, las=2, 
        xlab ='', ylab ='Frecuencia', 
        ylim = c(0,400), 
        main = 'Rango de Edad y Nivel de Instruccion', 
        col = c("lightblue", "mistyrose"),)
legend('topleft', legend = rownames(info2), 
       bty='n', fill=c("lightblue", "mistyrose"))

```

```{r}
pie(info, main="Rango de Edad")

dotchart(info, 
         main = "Distribucion por Grupos de Edad",
         xlab = "Proporcion",
         ylab = "Grupos de Edad",
         pch = 19, # Tipo de punto
         col = "blue") # Color de los puntos
         cex = 1.5 # Tamaño de los puntos y etiquetas
```

```{r message=FALSE, warning=FALSE}
library(lattice)



xyplot(`1   Sexo`~ `21 Ingreso estimado por Hectaria USD` | `2   Rango de edad`, data=DELIANA)


bwplot(`2   Rango de edad` ~ `21 Ingreso estimado por Hectaria USD` | `6   Practica agricola de mayor uso para el cultivo de cacao`,
        data = DELIANA)
qqmath(`2   Rango de edad` ~ `21 Ingreso estimado por Hectaria USD` | `6   Practica agricola de mayor uso para el cultivo de cacao`,
        data = DELIANA)

```
#Elaboración de un cluster de las encuestas
```{r message=TRUE, warning=FALSE}

DATOSPARACLUSTER <-
        as.data.frame(DELIANA) %>%
        select(-`2   Rango de edad`, -n, -`22 Inversion estimado por ano por hectarea USD`, `21 Ingreso estimado por Hectaria USD`)
DATOSPARACLUSTER
rownames(DATOSPARACLUSTER) <- make.unique(rownames(DATOSPARACLUSTER))

rownames(DELIANA) <- make.unique(rownames(DELIANA))
DATOSPARACLUSTER


#row.names(DATOSPARACLUSTER) <- DELIANA %>%  pull(`2   Rango de edad`)


#heatmaply(DATOSPARACLUSTER,
 #         seriate = "mean",
  #        row_dend_left = FALSE,
   #       plot_method = "plotly")




```


Comclusiones de trabajo:



